【裁判字號】    98,醫訴,1
【裁判日期】    981029
【裁判案由】    違反醫師法
【裁判全文】
臺灣桃園地方法院刑事判決               98年度醫訴字第1號
公  訴  人  臺灣桃園地方法院檢察署檢察官
被      告  丙○○
上列被告因違反醫師法等案件，經檢察官提起公訴（97年度偵字
第18576號），本院判決如下︰
    主  文
丙○○未取得合法醫師資格，擅自執行醫療業務，處有期徒刑捌
月，又因過失致人於死，處有期徒刑壹年，應執行有期徒刑壹年
陸月。
    事  實
一、丙○○為桃園縣中壢市○○路○ 段218 號「無極天上聖母宮
    」負責人，明知其未經醫師考試及格並依醫師法規定領有醫
    師證書，不得執行醫療業務，竟於民國97年4 月27日晚間7
    時30分許，在上址處，明知葉魏鳳蘭適接受腦瘤開刀手術及
    患有糖尿病、高血壓、輕微心臟病等慢性疾病，竟以縫紉針
    扎於其手指及腳趾，進行放血之侵入性醫療行為。丙○○復
    於上開時、地，對葉魏鳳蘭進行復健行為時，本應注意激烈
    復健運動對人體將造成較大血液氧氣需求，增加心臟工作負
    擔，而當時情形並無不能注意之情事，即在其主導下指示在
    場之宮廟職員甲○○（未經提起公訴）、葉魏鳳蘭家屬乙○○、葉馨鎂及越南籍看護阮氏江等人，分別拉住葉魏鳳蘭之
    雙手及按壓葉魏鳳蘭雙腳，使之坐在鋪設地面之紙板上而呈
    L 字型，丙○○隨即以手按壓葉魏鳳蘭之背部，使頭部貼近
    雙腳，葉魏鳳蘭因上開復健行為喊叫疼痛而發生嘔吐現象，
    丙○○仍置之不理持續進行復健；復指示家屬將葉魏鳳蘭抱
    至輪椅上，由丙○○將葉魏鳳蘭之雙腳拉高至頭部，葉魏鳳
    蘭仍疼痛感覺不適；丙○○旋又指示家屬將葉魏鳳蘭抱至鐵
    柱旁，由甲○○以紅布條纏繞在葉魏鳳蘭腰部、胸部、腳部
    ，將葉魏鳳蘭綁在鐵柱上使之站立，藉此為復健之行為，惟
    葉魏鳳蘭因不堪激烈之復健運動，心臟增加負荷造成較大血
    液氧氣需求，增加心臟工作負擔，導致冠狀動脈粥狀硬化心
    臟病急性發作陷入昏迷。因家屬驚覺有異，送醫急救，延至
    當日晚間11時46分許，仍因心因性休克死亡，經桃園縣政府
    警察局中壢分局報請報請相驗後，始悉上情。
二、案經桃園縣政府警察局中壢分局報請臺灣桃園地方法院檢察
    署檢察官相驗後偵查起訴。
    理  由
一、按被告以外之人於審判外之言詞或書面陳述，除法律有規定
    者外，不得作為證據，刑事訴訟法第159條第1項定有明文；
    復按被告以外之人於審判外之陳述，雖不符前4條之規定，
    而經當事人於審判程序同意作為證據，法院審酌該言詞陳述
    或書面陳述作成時之情況，認為適當者，亦得為證據，同法
    第159條之5第1項規定甚明。本案據以認定被告犯罪事實之
    證據，部分屬於傳聞證據，惟因被告及公訴人對於該等傳聞
    證據均同意作為證據，本院審酌該等傳聞證據作成之情況，
    亦無違法或不當情事，因而認為適當，故依刑事訴訟法第
    159條之5第1項規定，該等傳聞證據均具備證據能力而得作
    為證據，合先敘明。
二、訊據被告丙○○固坦承有違反醫師法之犯行，然矢口否認有
    何過失致死之行為，並辯稱伊不知道被害人葉魏鳳藍有心臟
    病，但當天確實有幫被害人放血，亦有拉住被害人雙手讓她
    坐在地上，拉住雙手按壓她的頭部接近她的雙腳，被害人當
    時已經昏倒，伊係要對被害人施予急救，才按壓她的背部，
    又因被害人家屬對於被害人不理不睬，伊只好和證人甲○○
    以紅布條將被害人輕輕綁在鐵柱上，伊按壓被害人之胸部係
    為了讓她有心跳，被害人恢復心跳後，伊就把被害人扶到輪
    椅上，伊之行為對造成被害人之死亡並無直接之因果關係，
    但因伊非醫師而從事醫療行為，故要負一半之責任云云，惟
    查：
  (一)被告就前開未取得合法醫師資格，而以縫紉針扎於被害人之
    手指及腳趾，進行放血之侵入性醫療行為及後續之復健行為
    ，業據被告供述明確，經核與證人乙○○、甲○○於本院審
    理時、證人葉馨鎂於警詢時所述相符，復有「無極天上聖母
    宮」名片正反面1 張、現場照片8 張在卷可稽，是被告對於
    違反醫師法部分之前開自白與事實相符，足認為真實。
  (二)被害人葉魏鳳蘭前經腦瘤開刀手術後，必須藉由輪椅代步或
    外勞攙扶行走，此經證人鄧秀枝與本院庭訊時證稱：「（97
    年4 月27日下午7 時30分你人在何處？發生何事？）被害人
    他們是七點多來的，證人乙○○帶被害人即她的太太順便做
    復健，當時他太太來時是坐在輪椅上，被推進來到門口，再
    由外勞扶著被害人下輪椅走進來」（本院卷第41頁），證人
    甲○○另於警詢時供稱：「（老太太前去宮裡時，家屬有無
    告知你們他目前情形狀況為何？你們對葉老太太所提供輔助
    動作是否會傷害老人家身體？）葉老太太親自告知我們說他
    中風，家屬也曾告知葉老太太有糖尿病情形，我們會注意客
    人身體狀況，再選擇適合他們的運動」（97年度相字第785
    號第20頁），亦經證人乙○○證稱：「被害人在台北榮總腦
    瘤開刀，開刀之後行動不便，坐輪椅」、「（去被告處進行
    推拿有無告知被告你太太有心臟病而且有腦瘤開刀？）我們
    是第二次去，第一次去的時候就告訴被告說我太太有腦瘤開
    刀，有在和平醫院看病，有吃糖尿病、高血壓的藥，也有講
    我太太有輕微的心臟病」（本院卷第40頁正面）等語，可見
    被害人於是日至「無極天上聖母宮」時，被告親眼看見被害
    人行動不便並知悉被害人有心臟病、糖尿病等慢性疾病，不
    適宜接受激烈之運動，猶未善盡注意義務，詎仍以縫紉針幫
    被害人放血後，復以幫被害人活動身體為由，將被害人置於
    紙板上，施以彎腰頭碰到腳、雙腳提高至肩膀以及以紅布條
    綁於鐵柱上使之站立之復健動作，被害人接受上述復健動作
    後，出現嘔吐、臉色蒼白、呼吸困難、心跳微弱及意識不清
    等情狀，被告未將被害人送醫卻逕自以拜拜用之香來薰醒被
    害人，經證人乙○○發現異狀而呼叫救護車將被害人送往壢
    新醫院急救後仍不治死亡，此經證人乙○○到庭證述、證人
    葉馨鎂、甲○○於警詢中之供述屬實，復有壢新醫院診斷說
    明書在卷可參，顯見被告明知被害人歷經腦瘤開刀並患有輕
    微中風心臟病及糖尿病等慢性疾病，應注意被害人是否適宜
    接受激烈之復健運動，並於復健過程中觀察被害人是否產生
    不適，猶未注意及此，竟於被害人已臉色發白、口吐白沫及
    昏迷之際，猶宣稱昏迷係靈魂交替，另試圖以香及符水喚醒
    被害人而未及將被害人送醫急救，造成被害人死亡之結果，
    當有疏於注意之過失情事，應堪認定。
  (三)次查，被害人死亡之原因經鑑定為冠狀動脈週狀硬化心臟病
    急性發作導致心因性休克死亡，其他對死亡有影響之狀況：
    復健增加心臟負荷，有法務部法醫研究所（97）醫鑑字第
    0971100739號鑑定報告書在卷可佐，益徵被害人死亡前接受
    彎腰頭碰到腳、雙腳提高至肩膀等激烈之復健動作，以被害
    人於腦瘤開刀後行動不便需以輪椅代步，雙腳無法伸直，兩
    小腿肌肉較為瘦弱，上開動作運動量對被害人造成較大的血
    液氧氣需求，需要心臟增加工作負擔，因代償不及而造成心
    因性休克致死，為主要原因，而認被告為前揭復健行為已造
    成被害人心臟負荷增加後，未注意被害人身體不適，而未將
    被害人送醫急救，導致被害人死亡之結果，兩者間存有相當
    因果關係，亦足認定。
  (四)綜上所述，被告確有前開違反醫師法及過失致死犯行，足堪
    認定。是被告犯行已可證明，前開所辯，不足採信，本案事
    證已臻明確，應予依法論科。
三、按凡以治療、矯正、或預防人體疾病、傷害、殘缺為目的，
    所為的診察、診斷及治療，或基於診察、診斷結果，以治療
    為目的，所為的處方、用藥、施術或處置等行為的全部或一
    部，均屬醫療行為，故為病人把脈、問診、開立處方箋、針
    灸等均應屬醫師法第28條所稱之醫療業務，未具醫師資格，
    執行醫療業務者，即為「擅自」執行醫療業務，被告未具中
    醫師資格而為被害人插針放血之醫療行為，核犯醫師法第28
    條前段之罪，又醫師法第28條之所謂業務，係指以反覆同種
    類之行為為目的之社會活動，無論受其診治之人多少，或同
    一人受診多少次，均屬一個業務行為，為實質上一罪。次查
    ，為兼顧民俗療法之現況，行政院衛生署於82年11月19日以
    衛署醫字第820756 5號公告不列入醫療管理之行為有二：(一)
    未涉及接骨或交付內服藥品，以傳統之推拿手法，或使用民
    間習用之外敷膏藥、外敷草藥與藥洗，對運動跌打損傷所為
    之處置行為。(二)未使用儀器、未交付或使用藥品，或未有侵
    入性，而以傳統習用方式，對人體疾病所為之處置行為。如
    藉按摩、指壓、刮痧、腳底按摩、收驚、神符、香灰、拔罐
    、氣功與內功之功術等方式，對人體疾病所為之處置行為，
    經查，被告對被害人放血之後所為之上開復健行為，係以傳
    統習用方式，推、折被害人之身體、四肢使其放鬆並施以神
    符、香灰等處置行為，然此乃民間習用之民俗療法，尚未涉
    及接骨、交付內服藥膏，亦無使用儀器或進行侵入性之處置
    ，亦不能認係執行醫療業務之行為。故應認被告就上開復健
    行為導致被害人死亡，係另犯刑法第276 條第1 項之過失致
    死罪。被告所犯上開二罪間，犯意各別，行為互殊，應分論
    併罰之。爰審酌被告虛詞否認過失之死部分之犯罪，態度難
    認良好，且擅自從事放血等侵入性之醫療行為，破壞國家醫
    師專業制度，對於受診治者之身體健康保障有所危害，另對
    罹病之被害人施以激烈之復健手段，疏於將昏迷之被害人即
    時送醫急救，亦未與被害人家屬達成和解，暨其犯罪之動機
    、目的、手段等一切情狀，量處如主文所示之刑，並定其應
    執行刑。
據上論斷，應依刑事訴訟法第299 條第1 項前段，醫師法第28條
，刑法第11條、第276條第1項、第51條第5款，判決如主文。
中    華    民    國    98    年    10    月    29    日
                  刑事第十庭審判長 法  官   江德民
                                   法  官   華奕超
                                   法  官   黃鏡芳
以上正本證明與原本無異。
如不服本判決應於收受判決後10日內向本院提出上訴書狀，並應
敘述具體理由。其未敘述上訴理由者，應於上訴期間屆滿後20日
內向本院補提理由書( 均須按他造當事人之人數附繕本) 「切勿
逕送上級法院」。
                                   書記官  劉玉梅
中    華    民    國    98    年    10    月    30    日
附論罪科刑之法條：
醫師法第28條
未取得合法醫師資格，擅自執行醫療業務者，處六個月以上 5
年以下有期徒刑，得併科新臺幣 30 萬元以上 150 萬元以下罰
金，其所使用之藥械沒收之。但合於下列情形之一者，不罰：
一、在中央主管機關認可之醫療機構，於醫師指導下實習之醫學
    院、校學生或畢業生。
二、在醫療機構於醫師指示下之護理人員、助產人員或其他醫事
    人員。
三、合於第 11 條第 1 項但書規定。
四、臨時施行急救。
中華民國刑法第276條
（過失致死罪）
因過失致人於死者，處 2 年以下有期徒刑、拘役或 2 千元以下
罰金。
從事業務之人，因業務上之過失犯前項之罪者，處 5 年以下有
期徒刑或拘役，得併科 3 千元以下罰金。

司法院資訊處製作；財團法人民間司法改革基金會備份。
